【裁判字號】    94,保險,41
【裁判日期】    950119
【裁判案由】    給付保險金
【裁判全文】
臺灣臺中地方法院民事判決  94年度保險字第41號
原      告  丙○○民國81年.
            戊○○民國83年.
            丁○○民國87年.
兼  上三人
法定代理人  庚○○即上三原告.
共      同
訴訟代理人  賴淑惠律師
複  代理人  乙○○
被      告  宏泰人壽保險股份有限公司
法定代理人  己○○
訴訟代理人  甲○○
上列當事人間請求給付保險金事件，經本院於中華民國95年1月5
日言詞辯論終結，判決如下：
    主      文
被告應給付原告庚○○、丙○○、戊○○新台幣貳佰萬元；另應
給付原告庚○○、丙○○、戊○○、丁○○新台幣肆佰萬元，及
均自民國九十四年十月十四日起至清償日止，按年息百分之五計
算之利息。
訴訟費用由被告負擔。
本判決於原告庚○○、丙○○、戊○○以新台幣陸拾陸萬元；原
告庚○○、丙○○、戊○○、丁○○以新台幣壹佰參拾參萬元為
被告供擔保後，就上開勝訴部分各得假執行。但被告如以新台幣
貳佰萬元或等值之政府公債、有價證券為原告庚○○、丙○○、
戊○○預供擔保；另以新台幣肆佰萬元或等值之政府公債、有價
證券為原告庚○○、丙○○、戊○○、丁○○預供擔保，各得免
為假執行。
    事實及理由
甲、程序方面：
    當事人得以合意定第一審管轄法院，但以關於由一定法律關
    係而生之訴訟為限，民事訴訟法第24條第1項定有明文。查
    ：本件被告公司設址於台北市○○區○○路1段70號10樓，
    有原告提出之公司基本資料查詢表可稽，雖非位於本院轄區
    ，惟被告與要保人張振盛曾約定關於如後所述3保險契約涉
    訟時，合意以要保人住所台中縣潭子鄉○○路106巷37號5樓
    所在地即本院為第一審管轄法院，此有宏福意外傷害險附約
    保單條款、宏泰團體傷害險保單條款（以上均影本）、戶籍
    謄本各1件可憑，是原告向本院提起本件訴訟，與前開合意
    管轄之規定尚無不符，本院自有管轄權。
乙、實體方面：
壹、原告起訴主張：原告庚○○之夫、原告丙○○、戊○○、丁○○之父即張振盛原受僱於被告，張振盛於民國85年4月14
    日以其為要保人及被保險人向被告投保「宏福吉祥終身保險
    」，附加「宏福意外傷害保險」，保單號碼為0000000000號
     、意外傷害險之保險金額為新台幣 (下同)200 萬元，原告
    庚○○、丙○○、戊○○為身故受益人（下稱系爭意外險）
    ；張振盛另於受僱被告期間，以其為要保人及被保險人向被
    告投保保單號碼分別為0000000 000號、0000000000 號、保
    險金額均為200萬元，原告4人為身故受益人之團體保險（下
    稱系爭2意外團體險）。而張振盛於上開保險契約期間內之
    94年2月25日上午9時45分許，被人發現死於台中市○區○○○路170號，經報請台灣台中地方法院檢察署（下稱台中地
    檢署）檢察官相驗結果，認死亡原因為跌倒致口鼻趴向地面
    阻塞呼吸道導致姿勢性窒息死亡，非因罹患疾病、細菌感染
    、器官老化衰竭等身體內部因素所致之傷害或死亡，足證張
    振盛死亡事故之發生為外來性、偶然性、而不可預見，自屬
    意外死亡，被告依約應分給別給付身故保險金，雖經原告要
    求給付，惟遭被告拒絕，為此爰依保險契約之約定提起本訴
    ，請求被告分別給付原告如主文第1項所示保險金及均自起訴
    狀繕本送達翌日即94年10月14日起至清償日止，按年息5%計
    算之利息等語。並均聲明：除假執行供擔保金額及供擔保免
    為假執行外，如主文所示。
貳、被告則以：被保險人因外來突發事故，致身體蒙受傷害致殘
    廢或死亡時，保險人始負有給付保險金之義務，所謂外來突
    發事故，係指來自自身以外之事故，且事發突然無法防範者
    而言，此與一般人觀念中所指之「意外」係泛指「意料之外
    」者，其基本概念不同。而張振盛死因為姿勢性窒息，檢察
    機關進行相驗時因認並非「病死或自然死」或「未確定」，
    又查無「自殺」或「他殺」嫌疑，僅能勾選「意外死」，故
    相驗法醫於勾選意外死時，並未考慮到保險法上意外事故之
    定義，從而刑事案件相驗屍體證明書有關死亡方式為意外死
    之記載，尚不足作為認定被保險人係遭遇保險法上之意外事
    故致死之證明；且相驗屍體證明書並無張振盛係因遭遇外來
    突發之意外傷害事故而死亡之記載；另趴睡或趴臥乃己身行
    為所致，亦非屬外來突發之意外；又依解剖鑑定結果張振盛
    全身均無外傷亦無內出血之情形，無法推論有跌倒事實，縱
    曾跌倒，亦與其窒息死亡間無相當因果關係等語資為抗辯。
    並聲明：(1)原告之訴駁回；(2)如受不利判決，願供現金或等
    值之政府公債、有價證券為擔保，請准宣告免為假執行。
參、兩造不爭執之事實：
一、張振盛曾以其為要保人及被保險人向被告投保系爭意外險，
    及系爭2意外團體險，保險金額均為200萬元。
二、原告丙○○、戊○○、丁○○均為張振盛之子女，原告庚○○為其配偶，原告庚○○、丙○○、戊○○為系爭意外險之
    身故受益人，原告4人為系爭2意外團體險之身故受益人。
三、張振盛已於上開保險契約期間內之94年2月25日死亡。
四、若原告可得請求給付保險金，保險金額應如原告所述。
五、被告就上開保險契約之意外險部分，尚未給付保險金予原告
    。
    上述事實，本院採為判決之基礎。
肆、兩造主要之爭點：
    張振盛死亡之原因，是否屬上開保險契約所稱之意外傷害事
    故，原告得依上開保險契約向被告請求給付保險金？
伍、得心證之理由：
一、系爭意外險之保險契約條款第2條第4項原約定：「本附約所
    稱傷害係指被保險人在本附約有效期間內，因遭遇外來突發
    的意外傷害事故，並以此意外傷害事故為直接且單獨原因，
    所導致的傷害」；第6條原約定：「被保險人於本附約有效
    期間內，因遭遇外來突發的意外傷害事故，並以此意外傷害
    事故為直接且單獨原因，致其身體蒙受傷害或因而殘廢或身
    故時，本公司依本附約的約定，給付保險金」；第7條原約
    定：「被保險人於本附約有效期間內，遭遇第6條約定的意
    外傷害事故，並以此意外傷害事故為直接且單獨原因，自意
    外傷害事故發生之日起180日以內身故者，本公司按本附約
    保險金額給付身故保險金」等語；另系爭2意外團體險保險
    契約條款第2條第7項則約定：「本契約所稱傷害係指被保險
    人在本契約有效期間內，因遭受非由疾病引起之外來突發事
    故，所導致的傷害」；第5條約定：「被保險人於本契約有
    效期間內，因遭遇意外傷害事故，致其身體蒙受傷害或因而
    殘廢或死亡時，依照本契約的約定，給付保險金；前項所稱
    意外傷害事故，指非由疾病引起之外來突發事故」；第18條
    約定：「被保險人於本契約有效期間內遭受第5條約定的意
    外傷害事故，自意外傷害事故發生之日起180日以內死亡者
    ，本公司按本契約保險金額給付身故保險金」等語，此有卷
    附宏福意外傷害險附約保單條款、宏泰團體傷害險保單條款
    （均影本）各1件可稽。是以系爭意外險與及系爭2意外團體
    險關於意外傷害事故之定義原非全然相同，且系爭2意外團
    體險之約定，對於保戶較為有利。惟財政部所訂定之傷害保
    險單示範條款，業經該部於系爭意外險訂立後之85年9月10
    日以台財保字第852370068號函修正，依修正後之傷害保險
    單示範條款第2條關於保險範圍改規定為：「被保險人於本
    契約有效期間內，因遭受意外傷害事故，致其身體蒙受傷害
    而致殘廢或死亡時，依照本契約的約定，給付保險金；前項
    所稱意外傷害事故，指非由疾病引起之外來突發事故」，且
    該示範條款修正後對保戶有利者，對實施日已發售之有效契
    約亦適用之，此有個人傷害保險單示範條款、財政部保險司
    87 年8月13日台保司三字第871855838號函等資料附卷可查
    ，執此，系爭意外險關於意外傷害事故之定義，在上開示範
    條款修正後既對保戶較為有利，自應適用修正後之條款，則
    系爭意外險與及系爭2意外團體險關於意外傷害事故之定義
    ，已趨於一致，應作同一解釋，亦即指非由疾病引起之外來
    突發事故而言。
二、關於意外傷害保險就意外傷害事故之解釋，以往實務上固有
    認為所謂外來之突發事故，係指來自自身以外之事故，且事
    發突然無法防範者而言（最高法院85年度台上字第1430 號
    、86年度台上字第1043號、91年度台上字第2228號判決參照
    ）。惟近年來最高法院之判決均已揚棄前揭解釋方法，認為
    保險契約率皆為定型化契約，被保險人鮮有依其要求變更契
    約約定之餘地；又因社會之變遷，保險巿場之競爭，各類保
    險推陳出新，故於保險契約之解釋，應本諸保險之本質及機
    能為探求，並應注意誠信原則之適用，倘有疑義時，應為有
    利於被保險人之解釋 (保險法第54條第2項參照)，以免保險
    人變相限縮其保險範圍，逃避應負之契約責任，獲取不當之
    保險費利益，致喪失保險應有之功能，及影響保險巿場之正
    常發展。意外傷害保險乃相對於健康保險，健康保險係承保
    疾病所致之損失；意外傷害保險則在承保意外傷害所致之損
    失。人之傷害或死亡之原因，其一來自內在原因，另一則為
    外在事故 (意外事故)。內在原因所致之傷害或死亡，係指
    被保險人因罹犯疾病、細菌感染、器官老化衰竭等身體內部
    因素所致之傷害或死亡；至外來事故 (意外事故)，則係指
    內在原因以外之一切事故而言，其事故之發生為外來性、偶
    然性，而不可預見，除保險契約另有特約不保之事項外，意
    外事故均屬意外傷害保險所承保之範圍。且該意外傷害之界
    定，在有多數原因競合造成傷殘或死亡事故之情形時，應側
    重於「主力近因原則」，以是否為被保險人因罹犯疾病、細
    菌感染、器官老化衰竭等身體內在原因以外之其他外來性、
    突發性 (偶然性)、意外性 (不可預知性)等因素作個案客觀
    之認定，並考量該非因被保險人本身已存在可得預料或查知
    之外在因素，是否為造成意外傷殘或死亡事故之主要有效而
    直接之原因 (即是否為其重要之最近因果關係)而定（最高
    法院92年度台上字第2710號、93年度台上字第2468號、94
    年度台上字第1816號判決參照）。本院審諸近年來最高法院
    判決就意外傷害事故之解釋，不僅合於「非由疾病引起之外
    來突發事故」之文義，更與保險法第54條第2項之解釋原則
    相符，自屬妥適，被告關於意外傷害事故定義所作之解釋，
    委無足採。
三、張振盛死亡後，經報請台中地檢署檢察官督同法醫師相驗結
    果，認為直接引起死亡原因為姿勢性窒息，先行原因為口鼻
    趴向地面阻塞呼吸道、跌倒，死亡方式係出於意外，非病死
    或自然死，此有相驗屍體證明書及解剖報告書附於本院調取
    之台中地檢署94年度相字第332號卷宗足憑；又台中地檢署
    針對被告函詢張振盛死亡原因，則答覆稱：張君死亡非因疾
    病因素，呼吸道內並無嘔吐物堵住，死者顏面變形，明顯有
    口鼻阻塞現象，故認定窒息死亡等語，此有該署94年5月4日
    中檢惠叔94相332字第48743號函附於本院調取之上開案件卷
    宗可稽，足見張振盛非因罹犯疾病、細菌感染、器官老化衰
    竭等身體內部因素導致死亡，已適足以反面推論其死亡事故
    之發生為外來性、偶然性、而不可預見，自屬上開保險契約
    所稱之意外傷害事故。再者，張振盛係於死前一日即94 年2
    月24日晚間10時30分許，在台中市南屯區○○○街170 號里
    樂醉日式居酒屋與同事一起飲酒，直至翌日凌晨1時許，因
    張振盛不勝酒力睡著，且叫不醒，復因體胖抬不動，乃側睡
    於該店內地板上，及至翌日上午9時45分許，同事欲前往叫
    醒張振盛時，發現其趴於地板上死亡之事實、業經與張振盛
    一起飲酒之證人沈誌鎮、廖姵樺、黃吉鋒於前開案件警訊時
    證述明確，並有現場照片2幀可證（見本院調取之上開案件
    相驗卷宗）；又觀諸上開案件內之解剖報告書所載，張振盛
    身體各處均無明顯外傷，無骨折現象，硬腦膜上、下、蜘蛛
    膜下腔均無出血，鼻部因與地面壓迫呈塌陷樣，口鼻處有血
    水溢出及透明黏稠液體流出，嘴唇有和地面壓迫的痕跡，是
    綜參上開證人之證詞及情況證據，張振盛係因不勝酒力側睡
    於地板上，嗣翻身成趴睡狀態，致阻塞口鼻呼吸，但因嚴重
    酒醉復因身體肥胖無力翻身，導致窒息死亡（主要有效而直
    接之原因）之可能性最高，張振盛先前是否有跌倒，證據固
    非充分，但酒醉翻身阻塞口鼻呼吸導致窒息死亡，既非罹犯
    疾病等內在原因所致之傷害或死亡，自仍為上開保險契約所
    稱之意外傷害事故，應屬明確。
四、張振盛既向被告投保系爭意外險，及系爭2意外團體險，且
    於保險契約期間內因意外傷害事故死亡，依約被告自應分別
    給付身故受益人即原告如其等所陳之保險金。從而原告本於
    保險契約之法律關係提起本訴，請求被告分別給付原告如主
    文第1項所示保險金及均自起訴狀繕本送達翌日即94年10月
    14 日起至清償日止，按年息5%計算之利息為有理由，應予
    准許。
五、本判決兩造分別陳明願供擔保請准宣告假執行及免為假執行
    ，經核均無不合，爰分別酌定相當之擔保金或有價證券，併
    准許之。
陸、本件事實已臻明確，兩造其餘攻擊防禦方法，均與本案判決
    結果不生影響，爰不予逐一論述，併此敘明。
柒、據上論結，本件原告之訴為有理由，依民事訴訟法第78條、
    第390條第2項、第392條第2項，判決如主文。
中    華    民    國    95    年    1    月     19    日
                  民事第二庭    法  官  劉長宜
正本係照原本作成。
如對本判決上訴，須於判決送達後20日內向本院提出上訴狀。
中    華    民    國    95    年    1     月    19    日
                                書記官


司法院資訊處製作；財團法人民間司法改革基金會備份。
